【裁判字號】    96,訴,1804
【裁判日期】    970109
【裁判案由】    優惠存款
【裁判全文】
臺北高等行政法院判決
                                  96年度訴字第01804號
                              .
原      告  甲○○
被      告  銓敘部
代  表  人  乙○○部長）住同.
訴訟代理人  丙○○
            丁○○
上列當事人間因優惠存款事件，原告不服公務人員保障暨培訓委
員會中華民國96年3 月6 日96公審決字第0183號復審決定，提起
行政訴訟。本院判決如下：
    主  文
原告之訴駁回。
訴訟費用由原告負擔。
    事  實
壹、事實概要：
    緣原告原係台北市政府警察局大同分局分局員，經被告以民
    國（下同）91年2 月20日部退三字第0912115706號函重行審
    定，核定自91年2 月19日退休生效並兼領二分之一月退休金
    。嗣被告以95年3 月21日部退三字第0952617841號函，依增
    訂退休公務人員公保養老給付金額優惠存款要點（下稱公保
    優存要點）第3 點之1 ，核算原告於優惠存款期滿後得辦理
    續存之最高金額為新台幣（下同）1,215,356 元。原告不服
    ，提起復審，經遭駁回，遂向本院提起行政訴訟。
貳、兩造聲明：
一、原告聲明：
(一)復審決定及原處分均撤銷。
(二)被告應核准2,497,700元為優惠存款之最高金額。
二、被告聲明：
    原告之訴駁回。
參、兩造之爭點及陳述：
一、兩造之爭點：
    被告核定原告應依上開要點規定得續存優惠存款金額1,215,
    356元辦理續存，是否合法？
二、原告主張之理由：
(一)依公務人員退休法，公務人員於申請退休時，可選擇退休金
    支領方式。被告審酌政府財政負擔，本於職權訂定及修正優
    存要點時原告早已退休，致喪失選擇最有利的退休金支領方
    式，有違公務人員退休法及公務人員退休法施行細則。
(二)公務人員一次退休金優惠存款辦法雖訂有期限，但期滿續存
    時強制變更適用新修正規定，前述已無法選擇最有利之退休
    金支領方式，權益遭受損害，違反信賴保護原則。
(三)復審決定內載相關「函」「要點」「辦法」「規定」．．．
    ，多衍自母法（公務人員退休法），司法院既解釋法律原則
    上不得溯及既往，被告95年2 月16日修正施行之公保優存要
    點應不適用於之前已退休人員而溯及既往，此有84年7 月1
    日修正新制取消18% 優惠存款亦未溯及既往已退休人員之案
    例可循，以保障原告既定之生活安排不致遭受無從預測之損
    害。
(四)現今經濟、社會及政治環境變遷，金融市場利率下降，理應
    全民共同負責，非公務人（尤其少數支領月退又涉及新舊制
    之人員）之過，蓋扣除少數人所得以填補大局，由少數人擔
    負大局，有失公平正義。
(五)媒體與政治操作，製造公務員所得偏高之假象，原告從警年
    資44年，渡過最堅苦的「窮公務員時代」，退休迄今年屆七
    旬，退休時已因優惠存款年息18 %之制度已經修正取消（從
    此政府對18% 之負擔應已逐年減輕），適用84年7 月1 日修
    正之新制，致有6 年6 月年資的退休金無法納入18% 之優惠
    存款，可存入為優惠存款金額已被刪減很多，故退休人員決
    不會比同級職之現職人員領得多。原告於91年2 月19日退休
    迄今，物價攀升，貨幣貶值，退休人員之固定薪資已無從調
    整，又無從享有民間福利措施如老人年金等，僅能依賴此微
    薄薪資維生。
(六)法令雖可修改，但應維持信賴保護原則，不宜溯及既往已退
    休人員，使渠等喪失選擇最有利之退休金支領方式（退休法
    ）。
三、被告主張之理由：
(一)查公保優存要點第3 點之1 規定：「（第1 項）支領月退休
    金人員之每月退休所得，不得超過依最後在職同等級人員現
    職待遇計算之退休所得上限百分比；．．．（第7 項）本點
    規定實施前已退休之公務人員，於本點規定實施後優惠存款
    期滿續存時，應依最後退休等級及最後服務機關核實證明最
    後在職時具有前項第2 款之俸給項目；其中除技術或專業加
    給按前項第2 款第1 目後段之定額標準計算外，應按本點規
    定實施時待遇標準及當年度（如當年度尚未訂定，則依前一
    年度）軍公教人員年終工作獎金（慰問金）發給注意事項計
    算每月退休所得及最後在職同等級人員現職待遇。．．．（
    第8 項）前項人員每月退休所得超過依第1 項計算之退休所
    得上限百分比者，減少其養老給付得辦理優惠存款之金額，
    使不超過退休所得上限百分比；．．．」準此，公保優存要
    點第3 點之1 修正施行日（95年2 月16日）之前已退休之公
    務人員，亦應一體適用該規定，按95年待遇標準計算，使其
    每月退休所得不超過依最後在職同等級人員現職待遇計算之
    退休所得上限百分比。復查同要點第3 點之1 第6 項第2 款
    規定：「最後在職同等級人員現職待遇，指下列各目合計之
    金額：1 、按退休等級及最後在職待遇標準，依公務人員俸
    給法規規定計算每月實際支領本（年功）俸（薪）額，加計
    按各類人員適用之技術或專業加給及人數加權平均計算所得
    之各職等定額技術或專業加給。2 、申請退休之公務人員就
    下列標準選擇對其較為有利者所計算之主管職務加給：．．
    ．。3 、按最後在職待遇標準依退休生效日當年度（如當年
    度尚未訂定，則依前一年度）軍公教人員年終工作獎金（慰
    問金）發給注意事項計算之全年年終工作獎金十二分之一之
    金額。」是以，公保優存要點所稱「最後在職同等級人員現
    職待遇」係指本（年功）俸（薪）額、技術或專業加給加權
    平均數、主管職務加給、年終工作獎金十二分之一等俸給項
    目合計之金額；其中定額技術或專業加給係各類人員適用之
    技術或專業加給及人數加權平均計算所得。被告以95年3 月
    21日部退三字第0952617841號函核定原告於優惠存款期滿後
    之公保養老給付得辦理優存續存之最高金額為1,215,356 元
    ，連同舊制一次退休金及勳獎章可辦理優惠存款金額為2,34
    1,145元，於法並無違誤。
(二)關於原告認為公保優存要點之修正違反信賴保護原則一節：
１、查法理上信賴保護原則之信賴基礎必須架構於國家（行政機
    關）依據法律或法律授權之法規命令所為之行政作為之上。
    惟以優惠存款制度，依最高行政法院93年判字第78號判決意
    旨，已肯認係屬政策性福利措施；蓋因該制度僅以公保優存
    要點及立法機關通過之預算作為其執行依據。主管機關基於
    職權，審酌國家財政、社會環境、經濟情形之變遷，以及公
    務人員之待遇情形，自得適時修正要點規定，以落實優惠存
    款之建制意旨；公保優存要點乃屬過渡性、暫時性之福利措
    施，具有不確定性，爰其乃以行政規則作為執行依據；從而
    審酌客觀情境變遷，適時修正上開要點，執行退休所得合理
    化改革，尚不足以構成公務人員產生信賴之基礎。
２、復查司法院釋字第525 號解釋意旨：除法規預先定有施行期
    間或因情事變遷而停止適用，不生信賴保護問題。而優惠存
    款制度既屬政策性福利措施；其因國內政經環境業丕變，公
    務人員經濟已非昔日之難以餬口，以及退休所得已較同等級
    公務人員每月薪資所得為高之情境下，被告在考量情事變遷
    之餘，主動檢討現行公務人員退休所得合理性，進而推動本
    次退休所得合理化改革，符合司法院釋字第525 號之解釋意
    旨，並無原告所稱違反信賴保護原則。
３、依司法院釋字第574 號解釋意旨，法律原則上不得溯及生效
    日之前發生效力，原則上不許法律真正溯及既往。觀諸公保
    優存要點第5 點規定：「本要點未規定事項，依退休公務人
    員一次退休金優惠存款辦法辦理。」又退休公務人員一次退
    休金優惠存款辦法第3 條規定：「退休金之儲存，除期滿得
    續存外，其期限定為1 年及2 年兩種，．．．。」是公保養
    老給付金額之優惠存款係訂有期限。而公保優存要點第3 點
    之1 有關減少公保養老給付得辦理優惠存款金額之規定，係
    自95年2 月16日修正施行，對於該要點修正生效前，已領取
    之優惠存款利息並無追繳，對於尚未屆滿契約期限之優惠存
    款，亦不受新修正規定之限制，僅於契約期滿辦理續存時，
    始適用新修正之規定；新規定係直接適用於規定變更生效後
    發生之事實，並未溯及於該要點變更生效日之前而為適用（
    僅往後生效一體適用），故無法規範效力真正溯及既往不應
    容許之問題。另公保養老給付金額之優惠存款係訂有期限，
    於契約期限屆滿時，必須提出辦理優惠存款續存之申請。原
    告對尚未續存之優惠存款利息，僅屬其主觀期望，尚無得主
    張信賴保護原則之適用。
４、被告因隨「現今社經及政治環境之發展」「公務人員之待遇
    較早期已大幅改善」「退休所得亦大幅提昇致優惠存款之基
    礎已變更」，以及「國內金融市場利率逐年下降，造成政府
    負擔之優惠存款差額利息總金額占國家整體資源之比重亦逐
    年增加，已影響其他社會福利政策之推動，甚至影響現職公
    務人員工作士氣，並造成公務人力資源無法有效管理運用，
    顯與公益要求未合」等考量而推動本次改革，不僅兼顧國家
    財政負擔能力，對已退休人員之期待利益，亦能於不影響退
    休人員退休所得支領之法定給與及維持優惠存款利率不變之
    情形下，檢討修正公保養老給付得辦理優惠存款之額度，藉
    以實現所欲追求之公益，難謂有違信賴保護原則。
(三)原告指稱公保優存要點第3 點之1 之修正違反法律不溯既往
    原則一節：
１、基於退休公務人員公保養老給付優惠存款具持續性、週期性
    質，每1 年或2 年即須由退休人員辦理續存作業，爰規定退
    休人員自95年2 月16日以後辦理優惠存款續約時，始受改革
    方案之限制，並非追溯至退休人員過去已辦理優存之契約產
    生限制，進而追繳是類人員之前已領之所有優惠存款利息，
    是僅得稱係影響性法規，應無溯及既往之疑義。
２、復按平等原則係指國家權力對於相同之事件應為相同之處理
    ；不同之事件則應為不同之處理，故除有正當合理之事由外
    ，否則不得為差別待遇。司法院大法官對平等原則亦有闡述
    ；其中釋字第211 號解釋謂：「憲法第7 條所定之平等權，
    係為保障人民在法律上地位之實質平等，並不限制法律授權
    主管機關，斟酌具體案件事實上之差異及立法之目的，而為
    合理之不同處置。」是以，從反面推論可知，平等原則對於
    不具差異性質之案件或無其他特殊立法目的者，自應給與相
    同之處置－此觀之司法院釋字第455 號解釋（對於同服兵役
    之義務役軍人與志願役軍人，二者於服役期間應負之忠誠義
    務與所服勤務既無差別，則軍人依法所應享有服役年資計算
    之權益，不宜因其役別為義務役或志願役而有所不同）自屬
    甚明。
３、基於相同事物，應為相同處理之平等原則，在公保優存要點
    增訂第3 點之1 發布施行日（95年2 月16日）以後退休之人
    員，向臺灣銀行辦理養老給付優惠存款時，即須適用修正後
    之公保優存要點規定；至於已退休人員日後欲辦理養老給付
    優惠存款續存作業時，以二者既屬相同事物，自應一體適用
    修正後之公保優存要點規定。故已退休人員亦應適用修正後
    之公保優存要點規定，僅係依平等原則所為之一體適用，並
    非溯及既往。
    理  由
壹、按被告為照顧現職所得及退休所得偏低之公務人員，前訂有
    公保優存要點，以為公務人員公保養老給付金額辦理優惠存
    款之依據。嗣被告於95年1 月17日增訂（並自同年2 月16日
    實施）第3 點之1 規定：「（第1 項）支領月退休金人員之
    每月退休所得，不得超過依最後在職同等級人員現職待遇計
    算之退休所得上限百分比；…（第2 項）前項人員每月退休
    所得超過退休所得上限百分比者，在依公務人員退休法所支
    領退休給與不作變動之前提下，減少其養老給付得辦理優惠
    存款之金額，使不超過退休所得上限百分比。…（第7 項）
    本點規定實施前已退休之公務人員，於本點規定實施後優惠
    存款期滿續存時，應依最後退休等級及最後服務機關核實證
    明最後在職時具有前項第二款之俸給項目；其中除技術或專
    業加給按前項第二款第一目後段之定額標準計算外，應按本
    點規定實施時待遇標準及當年度（如當年度尚未訂定，則依
    前一年度）軍公教人員年終工作獎金（慰問金）發給注意事
    項計算每月退休所得及最後在職同等級人員現職待遇。（第
    8 項）前項人員每月退休所得超過依第一項計算之退休所得
    上限百分比者，減少其養老給付得辦理優惠存款之金額，使
    不超過退休所得上限百分比；…」
貳、本件原告係台北市政府警察局大同分局員，經被告以91年2
    月20日部退三字第0912115706號函重行審定，核定自91年2
    月19日退休生效並兼領二分之一月退休金。嗣被告以95年3
    月21日部退三字第0952617841號函，依增訂公保優存要點第
    3 點之1 ，核算原告於優惠存款期滿後得辦理續存之最高金
    額為1,215,356 元之事實，為兩造所不爭，並有公務人員兼
    領退休金證書、被告就原告退休案所為91年2 月20日部退三
    字第0912115706號函及前揭95年3 月21日部退三字第095261
    7841號函附原處分卷可稽，堪信為真實。
參、原告起訴主張優惠存款給付為退休金之一部，為憲法及法律
    保障之財產權，原處分在無法律或法律授權命令下，逕以行
    政命令修改，違反法律保留原則。且公保給付優存要點第3
    點之1 之修正，違反信賴保護原則、不溯及既往原則，顯有
    錯誤等語。
肆、本院之判斷：
一、按退休公務人員退休金優惠存款制度之建立，係立法院法制
    委員會於48年7 月15日審議公務人員退休法修正草案時，基
    於早期公務人員每月待遇所得微薄，且其支領之一次退休金
    係以其最後在職之月俸額及本人實物代金為基數之內涵，造
    成退休實質所得偏低，為照顧退休人員生活，乃決議由銓敘
    部邀請有關機關研商。銓敘部爰與財政部於49年11月2 日會
    銜訂定發布「退休公務人員退休金優惠存款辦法」（按：現
    已修正為「退休公務人員一次退休金優惠存款辦法」）；而
    退休公務人員公保養老給付優惠存款制度，亦係基於上述因
    素及軍保退伍給付已得辦理優惠存款之考量，由銓敘部於63
    年12月17日訂定「退休公務人員公保養老給付金額優惠存款
    要點」，另行政院64年2 月3 日以台64財字第989 號令訂定
    發布本件公保優存要點6 點後開辦，以為學校教職員公保養
    老給付金額辦理優惠存款之依據，由上述優惠存款制度之形
    成及沿革可知，公保養老給付辦理優惠存款，乃屬一項政策
    性之補助措施，且僅適用於特定族群，該優惠存款之孳息，
    係屬政府之福利性措施，其存款金額減少雖使將來發生之孳
    息減少，惟依公教人員保險法規定應給予之公保養老給付金
    額及依學校教職員退休條例及其施行細則規定應核發之退休
    金金額並不會因而減少，被告就部分退休所得偏高之人員酌
    予調整其公保養老給付辦理優惠存款之額度，並未減少原告
    等之公保養老給付金額及退休金金額，該優惠存款之孳息，
    自非屬退休金之一部。且依大法官釋字第443 號解釋意旨，
    有關福利部分受法律規範之密度，應較限制人民權益者寬鬆
    ，即無以法律或法律授權之命令為依據之必要，主管機關於
    審酌政府財力負擔及各類公務人員待遇類型等因素，考量整
    體公益衡平原則，並兼顧退休公務人員之實質權益保障，在
    政府補助性支出之資源有限情況下，自得本其權責就適用之
    對象與範圍，為必要及限定性之分配，以期有限之資源發揮
    最大之效益。又上開優惠存款制度實施多年，公教人員之待
    遇已逐年向上調整，84年7 月1 日退撫新制實施後，退休金
    基數之計算內涵提高為本（年功）俸1 倍，公教人員退休所
    得大幅提昇，部分具有退撫新、舊年資之人員，其退休所得
    甚至有超過現職同等級人員薪資之不合理現象，且國內金融
    市場利率亦向下調降，致政府負擔之優惠存款差額利息相對
    提高，形成各級政府沈重財政負擔，故教育部考慮上開社會
    經濟狀況、財政收支情形與整體公益衡平原則，審酌得適用
    之對象、範圍及辦理優惠存款之額度，乃依權限修正增訂前
    揭公保優存要點第3 之1 規定，明定支領月退休金人員之每
    月退休所得，不得超過依最後在職同薪級人員現職待遇計算
    之所得上限百分比，每月退休所得，依該點第1 項計算之，
    超過退休所得上限百分比者，減少其養老給付得辦理優惠存
    款之金額，使不超過退休所得上限百分比，以符合正當性與
    公平性，自未違反憲法第15條人民財產權之保障及公平、法
    律保留原則。
二、次按，法律不溯既往原則，係指新訂生效之法規，對於法規
    生效前「已發生事件」，除非法律另有明文規定，原則上不
    得適用。所稱「事件」，指符合特定法規構成要件之全部法
    律事實；所稱「發生」，指該全部法律事實在現實生活中完
    全具體實現而言。公務員所具84年7 月1 日以前公保年資核
    發之養老給付依公保優存要點辦理優惠存款者，在該要點修
    正後，無論是已辦理退休公務人員或將來辦理退休公務人員
    ，因仍須依該要點之相關規定辦理優惠存款（首次辦理或換
    約續存；依前揭公保優存要點第5 點準用退休公務人員一次
    退休金優惠存款辦法第3 條規定，退休金之儲存，除期滿得
    續存外，其期限定為1 年及2 年兩種），均應受相同之規範
    。而依前所述，此退休所得合理化之興革措施，係基於現時
    之社會經濟狀況、財政收支情形及社會公平，調整政府日後
    之給付範圍，並未影響已辦理退休人員既已取得之優惠存款
    孳息，換言之，新規定係直接適用於規定變更生效後繼續發
    生之事實，對於已退休公務人員於方案實施前已領取之優惠
    存款利息，無庸繳回；且方案實施時，其原存單未到期者，
    仍得適用原規定（參公保優存要點第3 點之1 第7 項規定）
    ，乃俟期滿換約後，始適用修正之規定，並未溯及於該要點
    變更生效日之前而為適用，僅往後生效一體適用，自無悖於
    法律不溯及既往之原則。
三、復按，「信賴保護原則攸關憲法上人民權利之保障，公權力
    行使涉及人民信賴利益而有保護之必要者，不限於授益行政
    處分之撤銷或廢止」（行政程序法第119 條、第120 條及第
    126 條參照），即行政法規之廢止或變更亦有其適用。行政
    法規公布施行後，制定或發布法規之機關依法定程序予以修
    改或廢止時，應兼顧規範對象信賴利益之保護。除法規預先
    定有施行期間或因情事變遷而停止適用，不生信賴保護問題
    外，其因公益之必要廢止法規或修改內容致人民客觀上具體
    表現其因信賴而生之實體法上利益受損害，應採取合理之補
    救措施，或訂定過渡期間之條款，俾減輕損害，方符憲法保
    障人民權利之意旨。至經廢止或變更之法規有重大明顯違反
    上位規範情形，或法規（如解釋性、裁量性之行政規則）係
    因主張權益受害者以不正當方法或提供不正確資料而發布者
    ，其信賴即不值得保護；又純屬願望、期待而未有表現其已
    生信賴之事實者，則欠缺信賴要件，不在保護範圍。…」（
    大法官釋字第525 號解釋參照）。是以，行政法規之廢止或
    變更，亦有信賴保護原則之適用，即法規之廢止變更應兼顧
    規範對象信賴利益之保護。而信賴保護之構成要件須符合(1)
    信賴基礎：即行政機關表現在外具有法效性之決策；(2)信賴
    表現：即人民基於上述之法效性決策宣示所形成之信賴，實
    際開始規劃其生活或財產之變動，並付諸實施，此等表現在
    外之實施行為乃屬「信賴表現」；(3)信賴在客觀上值得保護
    等要件。原告雖主張長期以來信賴包含優惠存款在內之退撫
    制度，在公保優存要點第3 點之1 修正後，使原告客觀上具
    體表現其因信賴而生之實體法上利益受損害云云。惟按大法
    官釋字第280 號解釋揭櫫「…優惠存款每月所生利息，如不
    能維持退休人員之基本生活（例如低於編制內委任一職等一
    級公務員月俸額），其優惠存款自不應一律停止，」準此，
    在保障一定生活條件之前提下，優惠存款應可取消或減少金
    額；且大法官釋字第485 號解釋亦指明「鑒於國家資源有限
    ，有關社會政策之立法，必須考量國家之經濟及財政狀況…
    亦應力求與受益人之基本生活需求相當，不得超過達成目的
    所需必要限度…」可知，社會福利措施（即使是經「立法」
    之法律保留），亦以「（維持）基本生活相當（所需）為限
    」；又任何法規皆非永久不能改變，法規未來可能修改或廢
    止，受規範者並非毫無預見，而公保優存要點自施行以來歷
    經多次修正，原告與臺灣銀行間亦是每兩年或一年簽定優存
    契約，原告謂因上揭優惠存款要點之修正，致受有優惠存款
    利息差額之損失云云，尚難謂係屬基於法效性決策宣示所形
    成之信賴，而實際開始規劃其生活或財產之變動，並付諸實
    施之「信賴表現」行為，容僅係「純屬願望、期待」，而未
    有表現其已生信賴之事實，核與信賴保護原則之適用要件未
    合。
四、從而，被告重新核定原告得辦理優惠存款之金額為1,215,35
    6 元，並無不法，訴願決定予以維持，亦稱正確，原告徒執
    前詞，訴請撤銷，並請求被告應核准2,497,700 元為優惠存
    款之最高金額，均為無理由，應予駁回。
伍、兩造其餘攻擊防禦方法均與本件判決結果不生影響，故不逐
    一論述，併此敘明。
據上論結，本件原告之訴為無理由，爰依行政訴訟法第98條第1
項前段，判決如主文。
中    華    民    國    97    年    1     月    9    日
                  第二庭審判長法  官  徐瑞晃
                              法  官  蕭惠芳
                              法  官  畢乃俊
上為正本係照原本作成。
如不服本判決，應於送達後20日內，向本院提出上訴狀並表明上
訴理由，如於本判決宣示後送達前提起上訴者，應於判決送達後
20日內補提上訴理由書（須按他造人數附繕本）。
中    華    民    國    97    年    1     月    9    日
                              書記官  簡信滇


司法院資訊處製作；財團法人民間司法改革基金會備份。
